【裁判字號】    88,易,403
【裁判日期】    900626
【裁判案由】    詐欺等
【裁判全文】
臺灣屏東地方法院刑事判決                          八十八年度易字第四三號
    公  訴  人  臺灣屏東地方法院檢察署檢察官
    被      告  乙○○
右列被告因詐欺等案件，經檢察官提起公訴（八十八年度偵緝字第三九號），本院判
決如左：
     主  文
乙○○犯刑法第三百三十九條第一項之罪，處拘役貳拾日，如易科罰金，以參佰元折
算壹日。
     事  實
乙○○於民國八十六年十月一日，以其所有車號ＲＸ─一六三三號自用小貨車為擔保
，向中國國際商業銀行股份有限公司（下稱中國國際商業銀行）借款新臺幣（下同）
十八萬元，並簽訂車輛動產抵押暨借款契約書，雙方約定借款之清償自撥款日後第一
個月起，至全部分期期限屆止日止，共分二十四期，一期為一個月，每期應攤還九千
一百六十一元，乙○○為動產擔保交易之債務人，不得基於不法利益之意圖而將上開
車輛出賣。詎乙○○自八十七年五月三日起，即拒不繳納其餘分期款，並基於為自己
不法利益及所有之意圖，於八十七年五月七日，在屏東縣恆春鎮○○路二七五號吳萬
土所經營之「三盟汽車商行」處，故意未告知吳萬土該小貨車設定有動產抵押權，且
其貸款尚未清償完畢之事實，致吳萬土陷於錯誤，誤以為該小貨車未有任何之負擔，
而與乙○○議定買賣價金為二十二萬五千元並悉數交付，致生損害於中國國際商業銀
行及吳萬土。事後吳萬土因該小貨車設有動產抵押而無法辦理過戶時，始知受騙，吳
萬土為求能予過戶，乃代乙○○清償其積欠中國國際商業銀行之款項。
     理  由
一、訊據被告乙○○坦承將車號ＲＸ─一六三三號小貨車出售予告訴人吳萬土之事實
    ，惟否認其係故意將設定動產抵押之車輛，未經告知並扣除未償之貸款而出售予
    告訴人吳萬土。其就本件小貨車是否設定動產抵押一節，辯稱：車係登記在伊名
    下，然伊不知公司將車拿去貸款，貸款是會計在繳的云云；就是否告知告訴人吳
    萬土該小貨車已設定動產擔保一節，則辯稱：伊告訴吳萬土這部車還有貸款，但
    是還有多少錢，伊不知道，吳萬土說要自己去查云云。經查：
（一）被告初於偵訊時，即坦承知悉本件車號ＲＸ─一六三三號小貨車經貸款並設定
      動產抵押權之情不諱（見八十八年度偵緝字第三九號卷第十八頁），乃其事後
      改稱不知云云，已難採信。且其事後翻異之詞，與其嗣後供稱：有告知告訴人
      吳萬土該小貨車尚有貸款，要其自行查核之情，亦相矛盾。再者，就告訴人中
      國國際商業銀行關於本件小貨車之貸款，其所提之車輛動產抵押暨借款契約書
      及擔保之本票各一紙，被告自承契約書上所蓋印章為其所有，而上開契約書及
      本票，其上之貸款人及發票人均載明係被告之名義，細究各該「乙○○」之字
      跡，經肉眼觀察，其運筆、筆順、字體形態等書寫特性，與被告於偵（含下述
      併案部分）、審筆錄之簽名別無二致，足以判斷同係出於被告所為。是被告既
      親自向告訴人中國國際商業銀行辦理貸款及設定動產擔保事宜，則其就該貸款
      之清償現況，及其身為動產擔保交易之債務人，不得任意將該車輛之轉售等事
      項，當無諉為不知之理。被告就本件貸款，自八十七年五月三日起即拒不繳納
      ，於尚積欠高達十餘萬元貸款之情形下，即將動產擔保之標的物即本件小貨車
      予以轉售，致告訴人中國國際商業銀行無法尋得車輛取償而受有損害，足見其
      具有不法利益之意圖。
（二）按刑法第三百三十九條第一項所謂之詐術，並不以欺罔為限，即利用人之錯誤
      而使其為財物之交付，亦不得謂非詐欺（最高法院二十四年上字第四五一五號
      判例參照）。倘行為人有告知之義務，在相對人為錯誤交付之意思決定前，因
      行為人隱瞞事實，未將真相告知，致相對人為錯誤意思之決定者，即係所謂利
      用相對人錯誤之消極詐欺。而行為人是否具有法律上之告知義務，則以視行為
      人不告知之情節及程度，是否已逾越社會所容認相當之限度為標準。
（三）被告與告訴人吳萬土洽談本件小貨車買賣之過程中，雖被告所辯：吳萬土未問
      伊有無貸款或設定抵押等語，與告訴人吳萬土自陳：其僅詢問有無欠稅，並未
      詢問有無貸款或設定抵押之情相符。然衡諸買賣交易慣例，倘標的物設有物權
      之擔保，因該交易標的物終須負擔其所擔保之債務不履行之風險，其實質上之
      價值究非未設定有任何擔保之物可擬，是交易當事人恆皆加以考量，斟酌其負
      擔而於價金中扣除，此就買受之一方而言，關係尤切，而買受人亦均期待出賣
      之一方本於善意據實相告，此並為常人於社會生活中所認可者。查本件被告與
      告訴人吳萬土簽立之汽車買賣合約書經載明「交車前有交通違規一切罰款事項
      或來歷不明，產權糾紛等情事，概由甲方﹙指出賣人﹚負全責」之條款，是依
      該契約意旨及前揭交易慣例，被告負有告知本件小貨車現實權利狀況之義務無
      疑。被告明知本件小貨車業經辦理動產抵押貸款，而其復未依約按時繳納本息
      ，則該小貨車日後遭債權人即中國國際商業銀行取償，或告訴人吳萬土勢必須
      代為清償貸款，以避免該小貨車遭取償，且無論何者，均足造成告訴人吳萬土
      之損害等情事，以被告無異常人之智慮，此洵為其可得預見之事。乃被告竟未
      據實以告，已足表徵其主觀上具有為自己不法之所有之意圖，且事後果亦造成
      告訴人吳萬土代為清償貸款之結果，則被告隱瞞事實，未盡其告知之義務，致
      告訴人吳萬土誤以為該小貨車權利完整，本於錯誤意思之決定而交付價金，其
      屬詐欺取財，自堪認定。至告訴人吳萬土雖亦疏未查核本件小貨車之權利狀況
      ，然無解被告之應負告知之義務；被告現雖已與告訴人吳萬土達成和解，賠償
      其損害，然此乃其犯罪成立後態度之問題，俱無礙前揭犯行之認定，本件事證
      明確，，應予依法論科。
二、核被告所為，係犯動產擔保交易法第三十八條之動產擔保交易之債務人，意圖不
    法之利益，將標的物出賣，致生損害於債權人罪；刑法第三百三十九條第一項之
    詐欺取財罪。被告一行為觸犯上開二不同之罪名，為想像競合犯，應從一重以詐
    欺取財罪論處。爰審酌被告素行、犯罪動機、手段、目的、所生損害，犯後態度
    等一切情狀，量處如主文所示之刑，並諭知易科罰金之折算標準（按被告行為後
    ，刑法第四十一條犯最重本刑為三年以下有期徒刑以下之刑之罪，受六個月以下
    有期徒刑或拘役之宣告，因身體、教育、職業、家庭之關係，執行顯有困難者，
    得易科罰金之規定，就所犯之罪法定最重本刑刑度，業經修正為五年以下有期徒
    刑，並改列為第四十一條第一項前段，經總統於九十年一月十日公布，同年月十
    二日生效，本件被告所犯前揭罪名符合修正後之規定，且屬有利於被告，應依同
    法第二條第一項前段，適用修正後之第四十一條第一項規定為易科罰金折算標準
    之諭知）。
三、
（一）至臺灣花蓮地方法院檢察署八十八年度偵字第一九七○號移送併辦意旨略以：
      被告乙○○於八十六年九月十七日，收受經營佳建實業有限公司之告訴人甲○
      ○交付之預付款五十萬元，雙方並於同年月十九日簽約，約定被告所代理之大
      興砂石行應許可告訴人挖採其向省水利局承包疏濬之河川砂石約六十萬立方公
      尺，事後大興砂石行否認被告之代理（其名義上之負責人李啟榮，業經臺灣嘉
      義地方法院檢察署為不起訴處分），拒絕告訴人挖採砂石，而被告則稱上開預
      付款業已交付大興砂石行，認被告涉有詐欺取財罪嫌，與前揭論罪科刑部分有
      連續犯之裁判上一罪關係，屬同一案件，因以移送併案審理。
（二）按連續犯之成立，主觀上須基於一個概括之犯意，客觀上須先後數行為，逐次
      實施而具連續性，侵害數個同性質之法益；又所謂出於概括犯意，必須其多次
      犯罪行為自始均在一個預定犯罪計劃以內，出於主觀上始終同一犯意之進行始
      足當之（最高法院八十六年台上字第三二九五號、七十年台上字第六二九六號
      判例參照）。
（三）查前揭併辦意旨所述被告行為之時間為八十六年九月中旬，距被告前揭詐欺犯
      行（按為八十七年五月七日）時隔近八月，已不足認被告係基於時間緊接之概
      括犯意所為。再者，併案部分所指被告之行為，其手段、方法、態樣等，復與
      前揭論罪科刑者迥異，亦難認係出於被告之一個預定犯罪計劃。故併辦部分與
      本件論罪科刑部分，非屬同一案件。被告上開所涉詐欺取財犯嫌，雖經檢察官
      函請併辦，惟此項公函非訴訟上之請求，既與本案前揭有罪部分不生連續犯之
      裁判上一罪關係，自非本院可予審判，應退還檢察官另行處理，附此敘明。
據上論結，應依動產擔保交易法第三十八條，刑法第二條第一項前段、第十一條前段
、第四十一條第一項、第五十五條，罰金罰鍰提高標準條例第一條前段、第二條，判
決如主文。
中      華      民      國      九十      年     六     月    二十六    日
                                          法  官    蔡憲德
右正本證明與原本無異。
對於本判決如有不服應於收受送達後十日內向本院提出上訴書狀上訴於台灣高等法院
高雄分院並按他造當事人之人數附具繕本。
                                          書記官    林鴻仁
中      華      民      國      九十      年      六    月    二十六    日
附錄本案論罪科刑法條
動產擔保交易法第三十八條：
動產擔保交易之債務人，意圖不法之利益，將標的物遷移、出賣、出質、移轉、抵押
或為其他處分，致生損害於債權人者，處三年以下有期徒刑、拘役或科或併科六千元
以下之罰金。
刑法第三百三十九條第一項：
意圖為自己或第三人不法之所有，以詐術使人將本人或第三人之物交付者，處五年以
下有期徒刑、拘役或科或併科一千元以下罰金。以前項方法得財產上不法之利益或使
第三人得之者，亦同。


司法院資訊處製作；財團法人民間司法改革基金會備份。
